【裁判字號】    97,訴,445
【裁判日期】    970604
【裁判案由】    侵權行為損害賠償
【裁判全文】
臺灣板橋地方法院民事判決               97年度訴字第445號
原      告  乙○○
                        樓之4.
訴訟代理人  徐秀鳳律師
被      告  益瑞電子股份有限公司
兼法定代理人甲○○
共      同
訴訟代理人  林文鵬律師
上列當事人間請求侵權行為損害賠償事件，經本院於民國97年5
月22日言詞辯論終結，判決如下：
    主  文
原告之訴及假執行之聲請均駁回。
訴訟費用由原告負擔。
    事實及理由
一、原告主張：
  (一)原告前任職於被告益瑞電子股份有限公司（下稱被告公司）
    被告甲○○則為被告公司董事長兼總經理。原告任職期間被
    告甲○○稱員工應分得之紅利將以發行新股方式分派，並稱
    公司擬辦理增資，鼓勵員工認購新股。原告信以為真乃同意
    出資認股，被告公司並依配股比例分派紅利。嗣原告於民國
    96年3 月31日離職，離職前被告甲○○親口允諾原告離職後
    先行退股，95年度股利及94年度保留盈餘，將比照過往於端
    午節後發放。惟期限屆至後，未見被告公司給付，原告乃以
    存證信函催告，惟未獲置理。嗣被告公司竟否認有辦理增資
    、發行新股情事，進而拒絕給付原告應得之股金股利，經原
    告查證後，更發覺被告公司自始未辦理增資、發行新股，則
    被告甲○○以被告公司發行新股為由要求原告出資認購並將
    原告應得紅利全數轉為公司股份，嗣於原告離職前要求返還
    持股並拒絕給付相當於股金股利之款項等，顯有詐欺及背信
    之虞而構成侵權行為，爰依民法第184 條第1 項、第28條，
    公司法第23條第2 項規定提起本訴請求被告負連帶賠償責任
    。
  (二)茲就原告所受損害（即被告甲○○承諾給原告之股份、股利
    ）說明於下：
    (1)股份部分：原告目前認有被告公司股份共12萬3,880 股，
      以淨值算，每股價值約新臺幣（下同）13元，被告公司應
      退還原告160 萬元。
    (2)股利部分：被告公司應發還原告94年度保留盈餘11萬元，
      另按95年度營業額約2.7 億，盈餘約8,000 萬元，帳列給
      股東的資本額9,500 萬元，以原告持股1.304%，應發股利
      104 萬元，合計被告公司應發放115 萬元股利予原告。
  (三)併為聲明：被告應連帶給付原告275 萬元，及自96年6 月20
    日起至清償日止，按年息5%計算之利息。
二、被告抗辯：
  (一)被告甲○○並無何背信或詐欺之侵權行為，被告甲○○早依
    向原告告知之規定，將歷年原告應獲配之現金股利如期分派
    予原告，總計438 萬8,400 元，實際遠超過原告投入本金50
    萬元。且被告甲○○亦已於原告96年3 月30日離職，被告公
    司隨於同年4 月4 日將原告所投入本金50萬元連同歷年股利
    轉投資部分，總計85萬9,200 元匯還原告。總計原告獲利達
    474 萬7,600 元，被告甲○○何來對原告有背信、詐欺之侵
    權行為。
  (二)實則，被告甲○○從未向原告表示「員工應分得之紅利將以
    發行新股方式分派，或稱被告公司擬辦理增資，請原告出資
    認股」及「倘原告離職後先行退股，95年度股利及94年度保
    留盈餘，將比照過去於端午節後發放」等情。而所謂分配明
    細表之來由，肇於被告甲○○經營包括被告公司在內諸多事
    ，歷來營收穩健、良好，均屬家族事業，並不開放由第三人
    投資。於90、91年間，被告甲○○基於為事業留才，又不破
    壞家族企業前提，乃向原告等數位資深同仁表示，可以每股
    10 元 價格向被告甲○○認股，以參與在職期間被告甲○○
    所經營事業之利潤分。同時告知，於離職時被告甲○○會將
    投入本金及歷年盈餘轉投資部分，以每股10元買回。原告分
    別於90年、91年及94年向被告甲○○認購3 萬股、1 萬股、
    1 萬股，其中91年、94年各認購1 萬股（即20萬元）部分，
    係原告以所獲配被告甲○○經營事業利潤之91、94年利潤分
    配繳付，即包含實際出資30萬元，原告共出資50萬元，加計
    配股3 萬5,920 股，被告甲○○已於原告離職後匯還原告。
    至其餘2 萬股（歷年盈餘轉投資增加1 萬7,960 股），乃90
    年間被告甲○○無償提供原告分配利潤之基數，此部分得依
    原告工作表現隨時調整，並於離職後當然取消。故而並無背
    信、詐欺之侵權行為可言。至被告公司，則與此事無關。此
    由原告所領取每股利潤遠高過被告公司利潤，而係包含被告
    甲○○所經營其他事業之盈餘可佐。
  (三)併為答辯聲明：原告之訴駁回；如受不利判決願供擔保請免
    為假執行。
三、兩造不爭執之事項：
  (一)被告公司實際並無辦理增資發行新股。原告實際亦從未成為
    被告公司股東。
  (二)原告所提出原證2分配明細表形式為真正。
  (三)原告曾於90年8 月20日匯入30萬元至被告公司帳戶；被告甲
    ○○委託祕書以現金存入方式（現金來源則出自被告公司帳
    戶）分別於95年1 月26日存入53萬8,878 元、95年10月5日
    存入9 萬2,470 元及20萬9,301 元、95年2 月16日存入15
    萬4,118 元及34萬8,835 元至原告設於華僑銀行新莊分行帳
    戶。
  (四)被告公司於96年4 月間將原告交付50萬元（30萬元現金及20
    萬元現金分紅；等同5 萬股票面價值）及配股3 萬5,92 0
    元票面價值35萬9,200 元，合計85萬9,200 元，匯予原告等
    情，核與原告提出96年7 月13日永光字第1877號律師函（詳
    原證3） 說明欄第1 項互核相符。
四、按損害賠償之債，以有損害之發生及有責任原因之事實，並
    二者之間，有相當因果關係為成立要件。故原告所主張損害
    賠償之債，如不合於此項成立要件者，即難謂有損害賠償請
    求權存在（最高法院48年台上字第481 號判例意旨參照）。
    經查：
  (一)本件原告主張之被告之有責事實為：被告甲○○稱員工應分
    得之紅利將以發行新股方式分派，並稱公司擬辦理增資，鼓
    勵員工認購新股。原告信以為真乃同意出資認股（包括出資
    現金30萬元及將被告公司現金紅利20萬元，合計50萬元部分
    認購新股），共認5 萬股，再經配3 萬5,920 股；另以員工
    分紅認股方式，認得7 萬股，再經配5 萬3,880 股等情，有
    被告公司出具分配明細表可佐。嗣原告於96年3 月31日離職
    ，離職前被告甲○○允諾原告離職後先行退股，95年度股利
    及94年度保留盈餘，將比照過往於端午節後發放。惟期限屆
    至後，未見被告公司給付，原告乃以存證信函催告，惟未獲
    置理。嗣被告公司竟否認有辦理增資、發行新股情事，進而
    拒絕給付原告應得之股金股利，經原告查證後，更發覺被告
    公司自始未辦理增資，則被告甲○○以被告公司發行新股為
    由要求原告出資認購並將原告應得紅利全數轉為公司股份，
    嗣於原告離職前要求返還持股並拒絕給付相當於股金股利之
    款項等，顯有詐欺及背信之虞而構成侵權行為等語。
  (二)茲就原告主張之損害，分述如下：
    (1)關於原告主張：其因受被告甲○○詐欺而同意出資50萬元
      認股，惟實際被告公司並無何發行新股之情一節。即令原
      告前開主張屬實，承前述，被告公司實際既無發行新股之
      事實，原告因前述詐欺侵權行為所致損害，應係指陷於錯
      誤而交付之50萬元出資額。而前開50萬元損害，既經被告
      連同相當於5 萬股配股（3 萬5,920 股）之票面金額，合
      計85萬9,200 元，匯予原告而填補完竣，此部分自難再請
      求被告連帶賠償。至所謂逾票面額價值及股利損害部分，
      則或屬債務不履行損害賠償範疇，惟與前述侵權行為所致
      損害有間，即與本件有責事實間並無相當因果關係。準此
      ，原告本於侵權行為法律關係請求被告連帶賠償此部分損
      害，於法應有未合。
    (2)關於原告主張：被告甲○○同以被告公司負責人身分向原
      告承諾因原告勞務之給付以員工分紅認股方式，認得7 萬
      股，再經配5 萬3,880 股（應按每股13元計），實際上並
      未將股份給付；及被告公司應發還原告94年度保留盈餘11
      萬元，另按95年度營業額約2.7 億，盈餘約8,000 萬元，
      帳列給股東的資本額9,500 萬元，以原告持股1.304%，應
      發股利104 萬元，合計被告公司應發放115 萬元股利予原
      告，無正當理由，迄今無故拒絕給付等情。同前述，縱信
      為真，被告公司違背承諾，未依約給付相關勞務報酬（員
      工分紅認股）及股利，至多僅涉被告公司債務不履行，尚
      難執此即謂被告公司法定代理人甲○○已該當侵權行為構
      成要件。是以，原告本侵權行為法律關係，請求被告連帶
      賠償此部分損害，為無理由，應予駁回。
五、綜上所述，本件即令原告主張之事實為真，除其中原告陷於
    錯誤交付50萬元出資額部分，屬侵權行為所致損害外，其餘
    部分則與侵權行為所致損害有間。前開50萬元出資額，復已
    經被告如數返還，而填補完竣。準此，本件原告是否因受被
    告甲○○詐欺而交付50萬元出資額，與本件判決之結果無涉
    ，爰不再贅論。從而，原告本於侵權行為法律關係（民法第
    184 條第1 項、第28條；公司法第23條第2 項）提起本訴，
    請求被告負連帶賠償責任，為無理由，應予駁回。
六、原告之訴既經駁回，其假執行之聲請已失所附麗，應併駁回
    。
結論：原告之訴為無理由，依民事訴訟法第78條，判決如主文。
中    華    民    國    97    年    6     月    4     日
                  民事第一庭    法  官  黃信滿
以上正本係照原本作成
如對本判決上訴，須於判決送達後20日內向本院提出上訴狀
中    華    民    國    97    年    6     月    4     日
                                 書記官  林月蓉


司法院資訊處製作；財團法人民間司法改革基金會備份。
